【裁判字號】    99,事聲,21
【裁判日期】    990224
【裁判案由】    消債聲明異議
【裁判全文】
臺灣高雄地方法院民事裁定              99年度事聲字第21號
聲明異議人
即債 權 人  安泰商業銀行股份有限公司
法定代理人  甲○○
相  對  人
即債 務 人  乙○○
上當事人因消債更生事件，異議人不服本院民事執行處司法事務
官於民國98年12月8 日所為98年度司執消債更字第491 號民事裁
定，聲明異議，本院裁定如下：
    主  文
異議駁回。
異議費用新台幣壹仟元由異議人負擔。
    理  由
一、異議意旨略以：相對人即債務人乙○○更生事件，雖經本院
    於民國98年12月8 日以98年度司執消債更字第491 號更生事
    件裁定，認可相對人所提出按月還款新台幣（下同）7,500
    元、償債年限8 年，合計清償債務總額為72萬元，還款成數
    40.88 ％之更生方案（下稱系爭更生方案）。惟相對人名下
    有房地各1 筆，經鑑定價值為125 萬元，如加計其經原審認
    定之保單殘餘價值，合計資產價值為132 萬8,181 元，而該
    資產總價扣除該不動產尚有39萬1,636 元未償之餘額，扣除
    後仍有剩餘價值93萬6,545 元，與系爭更生方案清償總額72
    萬元相較，其無擔保及無優先權債權受償總額，顯低於法院
    裁定開始更生程序時，依清算程序所得受償之總額，且低於
    債務人聲請更生前2 年間，可處分所得扣除自己及依法應受
    其扶養者所必要生活費用之數額，而違反消費者債務清理條
    例第64條第2 項第3 、4 款所規定之情形，自不應認可其更
    生方案等語。
二、按「債務人有薪資、執行業務所得或其他固定收入，法院認
    更生方案之條件公允者，得不經債權人會議可決，逕依債務
    人之聲請或依職權以裁定認可更生方案」、「有下列情形之
    一者，法院不得為前項之認可：(二)無擔保及無優先權債權受
    償總額，顯低於法院裁定開始更生程序時，依清算程序所得
    受償之總額。(四)無擔保及無優先權債權受償總額，低於債務
    人聲請更生前2 年間，可處分所得扣除自己及依法應受其扶
    養者所必要生活費用之數額」，消費者債務清理條例第64條
    第1 項及第2 項第2 、4 款定有明文。
三、經查：
（一）相對人前因積欠萬泰商銀等債權人無擔保債務合計186 萬
      2,880 元，已不能清償債務，聲請本院准予更生，經本院
      審理後，認其聲請有據，於98年5 月6 日以98年度消債更
      字第546 號裁定准予更生在案，有該裁定書附卷可按。
（二）異議人主張相對人有房地各1 筆，經鑑定價值為125 萬元
      ，另有保險2 筆，殘餘價值為7 萬8,180 元，合計資產價
      值為132 萬8,181 元等情，固有相對人財產歸屬資料清單
      、土地及建物登記謄本、中華郵政股份有限公司高雄郵局
      函覆相對人之保險資料及本院97年8 月26日雄院高97司執
      水字第28624 號拍賣公告附卷可憑（參見本院98年度消債
      更字第546 號卷第18、104-107 頁、本院98年度司執消債
      更字第491 號卷及本院卷）。上開相對人資產之計算，除
      無爭執之保單價值外，異議人主張房地價值有125 萬元一
      節，係以本院執行拍賣時鑑定之價值為據。然異議人所提
      出之上開拍賣公告，係97年8 月26日第1 次拍賣時鑑定之
      價值，此觀之該公告備註欄之記載即明。而實際上上開房
      地因未能於第1 次及第2 次拍賣時拍定，於第3 次拍賣經
      減價後所餘價值為80萬元，此有本院民事執行處97年11月
      13 日 雄院高97司執水字第28624 號拍賣通知附卷可稽（
      見本院消債更卷第45-46 頁），足見上開房地如經拍定，
      其實際資產價值僅有80萬元，而非第1 次拍賣底價所定之
      125 萬元。
（三）按房地價值如何，有其客觀性，須綜合其建築結構、方位
      格局、使用年限、法令限制、地段好壞、市場機制等各項
      因素予以推估鑑定。惟該客觀價值是否等同於實際交易之
      主觀價格，則尚待取決於當事人是否需款或求地孔急，或
      買賣方式、出售管道、經濟榮枯乃至具體交涉之議價能力
      等浮動原因，結果或高於客觀價值，然有時無法脫手，賤
      價求售，亦所在多有，尚難一概而論。本件爭點涉及相對
      人所有房地資產數額之認定，足以影響系爭更生方案是否
      可能有不應認可之法定原因，自應求得具體適用之標準，
      以為判斷之準據。本院認為如不動產業經客觀公正之專業
      第三者予以鑑定，該鑑定所獲得之結果，原則上即為該不
      動產之客觀資產價值，但如有相當事證，足認該不動產實
      際換價後，應有更高或更低之金額，則應將該實際換價可
      得之價格納入考量，又如未經鑑定或無任何事證顯示該不
      動產之客觀價值或主觀價格，則土地部分，應以公告現值
      核計，房屋部分，則以課稅現值計算，如此當較符合消費
      者債務清理條例第64條第2 項第2 款、第4 款所規定「依
      清算程序所得受償之總額」及「可處分所得」之立法旨趣
      ，俾以兼顧調和債務人與債權人雙方之利益。
（四）如上所述，本件相對人所有上開房地雖經第1 次執行拍賣
      底價為125 萬元，但實際上未能如期拍定，經減價拍賣，
      第3 次拍賣底價僅有80萬元，可見該房地交易情況並非熱
      絡，換價不易，依上說明，自難認定該房地「依清算程序
      」或相對人「可處分所得」能換價取得125 萬元之金額。
      準此，相對人所有上開房地之資產，自應以80萬元為核算
      標準。茲相對人之房地資產為80萬元，保單殘餘價值為7
      萬8,180 元，資產總值合計為87萬8,180 元，經扣除該房
      地尚餘存之抵押債務39萬1,636 元後為48萬6,544 元，此
      即為無擔保債權人依清算程序所得受償之總額，足堪認定
      。茲系爭更生方案各無擔保債權人得受償之總額為72萬元
      ，已高於相對人依清算程序所得受償之總額48萬6,544 元
      ，自無違反消費者債務清理條例第64條第2 項第2 款規定
      之情形。又相對人除上開資產外，於97年12月3 日聲請更
      生前2 年內並未從事營業，96年2 月協商時擔任保母工作
      ，每月所得為2 萬5,000 元，但自同年5 月起失業，同年
      12月開始領取每月失業補助金9,900 元度日，此業經本院
      98年度消債更字第546 號民事裁定審認無誤。據此，相對
      人於聲請更生前2 年即95年12月至96年4 月薪資收入為2
      萬5,000 元，合計薪資收入為12萬5,000 元，扣除依內政
      部社會司所公告96年度高雄市每人每月最低生活費標準1
      萬0,708 元，僅有餘額5 萬3,540 元（計算式：000000-0
      0000×5 ＝53540 ），至於相對人領取失業補助金之期間
      ，自無可處分所得之可言，是相對人聲請更生前2 年內可
      處分所得依上開資產總額48萬6,544 元加計5 萬3,540 元
      ，合計為54萬0,084 元，仍低於無擔保債權人依系爭更生
      方案可受償之總額，亦無違反同條例第64條第2 項第4 款
      規定，堪以認定。
四、綜上所述，本件原審以相對人自98年8 月起任職全球通贈品
    社，每月薪資所得1 萬8,000 元，扣除高雄市每人每月最低
    生活費標準1 萬1,309 元，餘額為6,691 元，並納入上開保
    單殘餘價值7 萬8,180 元分96期每期給付814 元核計，每期
    可清償金額為7,505 元，因認相對人所提之系爭更生方案，
    其條件係自更生方案認可確定之翌日起，以每月為1 期，每
    次付款7,500 元，計分96期按債權比例清償各債權人，還款
    總金額為72萬元，還款成數為40.88 ％，依債務人之過去消
    費及現在收入及支出情形以觀，核屬公允、適當、可行，且
    無同條例第63條及第64條第2 項所定不應認可之消極事由存
    在，故不經債權人會議可決，予以認可該更生方案等情，經
    核並無違誤。從而異議人不服原審裁定，提起本件異議，為
    無理由，應予駁回。
五、依消費者債務清理條例第15條，民事訴訟法第240 條之4 第
    3 項，裁定如主文。
中    華    民    國    99    年    2     月    24    日
                  民事第三庭  法  官  李嘉益
以上正本證明與原本無異。
如不服本裁定，應於送達後10日內向本院提出抗告狀（並按他造
當事人之人數附繕本），並繳納裁判費新台幣1,000 元。
中    華    民    國    99    年    2     月    25    日
                              書記官  陳瓊芳

司法院資訊處製作；財團法人民間司法改革基金會備份。
